【裁判字號】    91,訴,924
【裁判日期】    920305
【裁判案由】    第三人異議之訴
【裁判全文】
臺灣屏東地方法院民事判決  九十一年度訴字第九二四號
    原      告  丙○○
    訴訟代理人  林幸郎  律師
    被      告  中國農民銀行股份有限公司
    法定代理人  甲○○
    訴訟代理人  乙○○
右當事人間債務人異議之訴事件，本院判決如左：
    主    文
原告之訴及駁回。
訴訟費用由原告負擔。
    事實及理由
一、原告主張：
    訴外人徐文欽於八十年九月二十六日以其所有座落屏東縣萬巒鄉○○○段一五七
    之一、之二號土地二筆，設定六百六十萬元、存續期間自八十年九月二十六日起
    至一百一十年九月二十六日止之本金最高限額抵押權（以下簡稱系爭抵押權）予
    被告，擔保渠向被告借貸五百五十萬元債權之清償，八十七年八月十一日徐文欽
    將系爭土地過戶原告，並於八十九年六月間清償全部之借款。故本件最高限額抵
    押權，雖訂有存續期間，然其抵押權已因債務清償而消滅，則依抵押權之從屬性
    ，應許抵押物之所有人即原告於債之關係消滅後請求塗銷登記，詎被告聲稱：徐
    文欽於八十四年二月二十三日為訴外人林幸向被告借款四百萬元之連帶保證人，
    林幸迄仍積欠被告本金三百九十九萬二千四百五十元及其利息、違約金，徐文欽
    對被告仍負有上開保證債務云云，而拒絕塗銷抵押權之登記，甚至進而向本院聲
    請拍賣抵押物裁定並查封拍賣系爭土地，本件抵押債務既已清償，原告自得依強
    制執行法第十四條規定，提起債務人異議之訴等情。並聲明：本院九十一年度執
    字第一四六二四號強制執行程序應予撤銷。
二、被告抗辯：
    不爭執被告所述債務人徐文欽之借款清償完畢之事實。徐文欽提供系爭土地予被
    告設定系爭抵押權，依抵押權設定契約書後附之其他約定事項第一條約定，所擔
    保之範圍包括債務人徐文欽對被告現在（包括過去所負現在尚未清償）將來所負
    之借款、票據、保證、損害賠償、代墊保險費等以及其他一切債務，惟徐文欽對
    伊現仍負有保證債務，此仍為系爭抵押權擔保效力所及。本件並無消費者保護法
    之適用，亦無民法第二百四十七條之一第二款規定「顯失公平」之情形等語，並
    聲明：如主文所示。
三、經查原告主張，徐文欽於八十年九月二十六日以其所有座落屏東縣萬巒鄉○○○
    段一五七之一、之二號土地二筆，設定六百六十萬元、存續期間自八十年九月二
    十六日起至一百一十年九月二十六日止之本金最高限額抵押權予被告，擔保渠向
    被告所借五百五十萬元債權之清償，八十七年八月十一日徐文欽將系爭土地過戶
    原告，並於八十九年六月間清償全部之借款。被告因徐文欽為林幸擔任連帶保證
    人，對被告仍負有保證債務，而拒絕塗銷抵押權登記，並向本院聲請裁定並查封
    拍賣系爭土地等情，業據原告提出本院九十一年度拍字第一一三八號拍賣抵押物
    裁定、土地登記簿謄本二件為證，並為被告所不爭執，另經本院調取本院九十一
    年度執字第一四六二四號強制執行卷閱明屬實，應堪信為真實。
四、其次原告主張：債務人徐文欽於八十年九月二十六日對被告之借款既已清償完畢
    ，本件抵押權擔保之債權已不存在云云。被告則辯陳：徐文欽另為林幸擔任連帶
    保證人，因而對伊尚負有本金三百九十九萬二千四百五十元及其利息、違約金之
    保證債務尚未清償，此筆保證債務為系爭抵押權擔保效力所及等語。是故，本件
    爭執之重點在於：徐文欽對被告所負之上開保證債務，是否為本件抵押權之擔保
    效力所及？
五、觀察卷附兩造不爭執真正之抵押權設定契約書後附「其他約定事項」第一條（本
    院卷第五十三頁）約定：「立抵押權設定契約書人（擔保物提供人）所提供之本
    抵押物之擔保範圍，包括債務人、擔保物提供人對抵押權人中國農民銀行（以下
    簡稱貴行）。為擔保對貴行現在（包括過去所負現在尚未清償）將來所負之借款
    、票據、保證、損害賠償代墊保險費等以及其他一切債務，即在本抵押權設定契
    約書所定債權本金最高限額以內之清償及其利息、遲延利息、違約金、執行抵押
    權費用以及因債務不履行而發生之全部損害之賠償」等語，依文意可知：徐文欽
    提供系爭不動產為擔保品，擔保之債務範圍及於徐文欽對被告所負現在及將來所
    負之借款、票據、保證、損害賠償代墊保險費等以及其他一切債務。就此約定，
    原告指陳：(一)不當擴張所擔保之債權範圍，此種「摡括最高限額抵押權」之約定
    應為無效；(二)係定型化契約之條款，違反誠信原則，使消費者在抵押權存續期間
    內永遠負有提供抵押物為債權人擔保之責任，違反平等互惠原則，對消費者顯失
    公平，依消費者保護法第十一條第二項及第十二條第一項、第二項第一款等規定
    為無效；(三)係附合契約之條款，加重他方當事人之責任，顯失公平，依民法第二
    百四十七條之一第二款規定為無效等節。茲分別論述之：
    (一)就「概括最高限額抵押權」而言：
      1.最高法院八十六年度台上字第三一一四號判決謂：「按最高限額抵押權係對
        於債權人一定範圍內之不特定債權，預定一最高限額，由債務人或第三人提
        供抵押物予以擔保之特殊抵押權，故最高限額抵押權所擔保債權必須為一定
        範圍內所發生之債權。準此以觀，最高限額抵押權不僅有其特定性，且最高
        限額抵押權係從屬於此一定範圍內之法律關係，最高限額抵押權所擔保者，
        即係此項法律關係所不斷發生之債權，該一定範圍之法律關係即為最高限額
        抵押權之基礎關係。至於概括最高限額抵押權，因債權人與債務人間無基本
        契約（一定之法律關係）為擔保債權發生之基礎關係，尚難認屬有效。查上
        訴人與債務人陳劉石妹於八十三年八月十五日設定之最高限額抵押權所擔保
        之債權範圍，係擔保債務人陳劉石妹在存續期間即八十三年八月十五日起至
        一一三年八月十四日止，及最高限額範圍即五百八十八萬元內，現在（包括
        過去已發生尚未清償者）及將來票據、借款、墊款、保證以及其他一切債務
        及其利息、遲延利息、違約金、實行抵押權費用，以及有關履行上開債務所
        需之一切費用，有抵押權設定契約書暨其他特約事項書在卷可稽。該約定雖
        泛言『一切債務』均在擔保範圍，惟揆諸前揭說明，此部分因欠缺基礎關係
        要難認屬有效。是本件最高限額抵押權擔保之債權範圍應限於設定當時即八
        十三年八月十五日債務人對原告所負債務，及於存續期間內，債務人因票據
        、借款、墊款、保證之法律關係對原告所負之債務」等語。另參考民法物權
        編修正草案第八百八十一條之一第二項規定及其立法理由，亦表明：「最高
        限額抵押權所擔保之債權，以由一定法律關係所生之債權或基於票據所生權
        利為限」云云。
      2.上開最高法院判決及民法物權修正草案均揭櫫下述原則，即：抵押權人與抵
        押人設定之最高限額抵押權所擔保之債權範圍，在抵押權存續期間及最高限
        額範圍內，現在（包括過去已發生尚未清償者）及將來所負，以列明一定基
        礎法律關係所生者為限，此部分約定仍為有效，至於約定中泛言「一切債務
        」之部分，則因欠缺基礎關係而為無效，以達保障抵押人之權益。
      3.查本件兩造間抵押權設定契約書後附「其他約定事項」第一條記載：「．．
        ．．為擔保對貴行現在（包括過去所負現在尚未清償）將來所負之借款、票
        據、保證、損害賠償代墊保險費等以及其他一切債務」等語，則參照前揭意
        旨，系爭抵押權所擔保之範圍，在抵押權存續期間（自八十年九月二十六日
        起至一百一十年九月二十六日止）、最高限額擔保額（六百六十萬元）之範
        圍內，現在及將來所負之「借款、票據、保證、損害賠償、代墊保險費」等
        一定基礎法律關係所生之債務部分，應屬有效，至於後段泛言「其他一切債
        務」，此部分因欠缺基礎法律關係而為無效。原告未予區分，逕謂上開「其
        他約定事項」第一條約定全部為無效云云，殊有誤會。
      4.準此，本件因債務人徐文欽另擔任第三人林幸之連帶保證人，因而對被告所
        負之保證債務本金三百九十九萬二千四百五十元及其利息、違約金尚未清償
        ，此保證債務又在系爭最高限額抵押權之存續期間內發生，屬「其他約定事
        項」第一條列明「票據、保證、損害賠償、代墊保險費」之一定基礎關係所
        生債務，自為系爭抵押權擔保範圍效力所及甚明。
    (二)就消費者保護法而言：
      按所謂消費者，依消費者保護法第二條之立法解釋，指以消費為目的而為交易
      、使用商品或接受服務者而言。銀行或其他金融機構與連帶保證人間所訂立之
      保證契約，乃保證人擔保借款人對金融機構債務之清償責任，金融機構對保證
      人並未提供任何商品或服務，保證人並未因有保證契約而自銀行獲得報償，尚
      非屬消費者保護法所規定有關消費之法律關係，自無該法之適用，最高法院九
      十年度台上字第二０一一號判決明揭此旨。又物上保證者，係指義務人為擔保
      自己或他人之債務，而提供自己之財產與債權人另行簽訂之物上保證契約，與
      前開連帶保證人同屬金融機構於授信業務時所提供之擔保，金融機構對物上保
      證人並未提供任何商品或服務，物上保證人並未因有物上保證契約而自銀行獲
      得報償，亦非屬消費者保護法所規定有關消費之法律關係。本件抵押權設定契
      約，乃徐文欽於自己之消費借貸契約外，以擔保物提供人之地位，另行與被告
      約定提供抵押品設定系爭抵押權擔保債務人、擔保物提供人（徐文欽自己）對
      被告所負債務之清償責任，此有系爭抵押權設定契約書「其他約定事項」第一
      條可稽，就系爭抵押權設定契約而言，徐文欽係物上保證人，僅單純提供抵押
      品，被告未提供任何商品或服務，徐文欽並未因此另行簽訂之抵押權設定契約
      （物上保證契約）自被告處獲得報償，自非屬消費關係，揆諸右揭說明，要無
      消費者保護法及其施行細則之適用。更何況，消費者保護法自八十三年一月十
      一日始公布施行，徐文欽與被告間設定之系爭抵押權契約，係於八十年九月二
      十六日即已簽訂，依法律不溯既往之原則，尤無適用消費者保護法之餘地。故
      原告以：本件有違反消費者保護法第十一條第二項及第十二條第一項、第二項
      第一款等規定指陳，顯非可採。
    (三)就民法第二百四十七條之一第二款規定而言：
      1.揆諸現代社會實況，借款人向銀行提出借款之要約，銀行並無承諾之義務，
        尚須審酌借款人之資力、信用及是否提供擔保等要件，作為放款與否之依據
        ，作為風險之評估。若借款人能覓得抵押人提供抵押物設定擔保，使銀行業
        者受償之風險降低，自會增強銀行業者之放款意願，且借款人亦能因而獲得
        較優惠之貸款條件，此種借方覓得抵押物提供，及銀行業者允諾之放款條件
        ，有其制衡及互惠之狀態。借方覓得之抵押人願意提供之抵押物、擔保之債
        權範圍、抵押權之存續期間，均由抵押人與抵押權人磋商後合意定之。如上
        所陳，本件抵押權擔保範圍，係徐文欽對於被告於存續期間內現在及將來之
        「借款、票據、保證、損害賠償、代墊保險費等一定基礎法律關係所生之債
        務」，就上開之一定基礎法律關係已於其他約定事項第一條中列明，抵押權
        人與債務人間並非無基本契約為擔保債權發生之基礎關係，已如前述。
      2.按依照當事人一方預定用於同類契約之條款而訂定之契約，為加重他方當事
        人之責任之約定，按其情形顯失公平者，該部分約定無效，民法第二百四十
        七條之一第二款定有明文。八十八年四月二十一日民法債編增訂該條規定之
        立法理由，乃鑑於我國國情及工商發展之現況，經濟上強者所預定之契約條
        款，他方每無磋商變更之餘地，為使社會大眾普遍知法、守法，防止契約自
        由之濫用及維護交易之公平，而列舉四款有關他方當事人利害之約定，而為
        原則上之規定，明定「附合契約」之意義，及各款約定按其情形顯失公平時
        ，其約定為無效。是該條第二款所謂「加重他方當事人之責任」，應係指一
        方預定之契約條款，為他方所不及知或無磋商變更之餘地而言，而所稱「按
        其情形顯失公平者」，則係指依契約本質所生之主要權利義務，或按法律規
        定加以綜合判斷有顯失公平之情形而言。查依證人即辦理系爭抵押權設定登
        記之代書涂德仁證述「（提示八十年九月三十日抵押權設定契約書、及其他
        約定事項是否你承辦的？）是我辦的，抵押權設定聲請書是我到銀行拿的一
        次拿很多，格式都已經印好的，是徐文欽委託我辦的，抵押權聲請書及約定
        事項上的印章是徐文欽的沒錯。」、「（抵押權設定其他約定事項有無給徐
        文欽看過？）事隔很久不知道。」、「（其他約定事項是否一般銀行制式條
        款都有？）是的。」、「（當代書多久？）我已當代書有二十幾年，這其他
        約定事項很久就有，到底何時開始我不記得了。」、「（抵押權設定手續？
        ）徐文欽將文件與印鑑交給我，我代他寫好蓋他的章再到銀行蓋大印，蓋大
        印再送件，辦好再交給貸款人直接送給銀行。」、「（代辦抵押權設定要提
        出何文件？）一般會包括其他約定事項及抵押權設定契約書等，本件因為徐
        文欽的章沒有蓋在騎縫章上，所以不敢確定當時送件有無包括其他約定事項
        。」、「（當事人是否將印章交給你？）是的，一般作法是文件寫好在借款
        人面前蓋借款人的章再送銀行蓋大印，送的文件一般會包括其他約定事項。
        」、「（蓋章時是否在當事人面前蓋的？）我不記得了，但一般會在借款人
        面前蓋，而且辦好會交給他送到銀行。」等語；證人即被告辦理貸款之職員
        蔡東佑亦證稱「 (抵押權設定辦的手續為何？）本件是如何設定我忘記了，
        但一般都是由代書到銀行拿空白的抵押權設定書及其他約定書項（都是已經
        印好的格式）對保是我沒錯，但來拿資料不一定要向我拿，因為授信不只我
        一個人負責，代書來拿空白資料都會給他。」、「（抵押權其他約定事項，
        是否已經使用很久？）是的，一般代書都知道係由借款人找代書填寫」等語
        。足證涂德仁代書係專業之土地登記代理人，其對抵押權之設定，究係普通
        抵押權或最高限額抵押權，知之甚稔，且涂德仁代書辦理銀行貸款有二十年
        之久，銀行不動產抵押契約所附其他約定事項之制式內容，自已審閱多時，
        且涂德仁代書將抵押權設定登記辦妥後，並將不動產抵押設定契約書及其他
        約定事項，他項權利證明書交付徐文欽轉交被告以便放款，是不動產抵押契
        約所附其他約定事項，此為徐文欽於簽約時可得知悉，並無徐文欽所不及知
        ，或無可磋商變更之餘地，徐文欽並得據以估計擔保之風險，就此部分仍予
        簽字同意請求被告放款，尚難謂有任何「加重他方當事人責任」情事，亦無
        顯失公平可言。是難遽謂系爭抵押權設定契約書第一條約定，係加重他方當
        事人之責任而無效。
六、綜上所述，債務人徐文欽為第三人林幸擔任連帶保證人，林幸因對被告所負之保
    證債務尚未清償，此保證債務在系爭抵押權之存續期間內發生，則依兩造間抵押
    權設定契約書後附「其他約定事項」第一條約定，為系爭抵押權擔保效力所及，
    債務人徐文欽之保證債務既未清償，從而，原告依強制執行法第十四條債務人異
    議之訴之規定，訴請本院九十一年度執字第一四六二四號強制執行程序應予撤銷
    ，為無理由，應予駁回。
七、本件結論已臻明確，兩造其餘攻擊防禦方法核與結論不生影響，爰不一一論述。
八、結論：本件原告之訴為無理由，依民事訴訟法第七十八條，判決如主文。
中      華      民      國    九十二    年      三      月      五      日
                                    臺灣屏東地方法院民事第二庭
~B法      官  阮世賢
右為正本係照原本作成。
如不服本判決，應於收受送達後二十日內向本院提出上訴書狀，其未表明上訴理由者
，應於提出上訴後二十日內向本院補提理由書狀（均須按他造當事人之人數附繕本）
~B法院書記官  林碧珠
中      華      民      國    九十二    年      三      月      五      日


司法院資訊處製作；財團法人民間司法改革基金會備份。
